【裁判字號】    94,上更(一),368
【裁判日期】    950907
【裁判案由】    殺人等
【裁判全文】
臺灣高等法院高雄分院刑事判決     94年度上更(一)字第368號
上  訴  人  臺灣高雄地方法院檢察署檢察官
上  訴  人
即  被  告  丁○○
選任辯護人  李昌明律師
            蘇吉雄律師
            陳雅娟律師
上列上訴人因被告殺人等案件，不服臺灣高雄地方法院90年度重
訴字第22號中華民國91年11月26日第一審判決（起訴案號：臺灣
高雄地方法院檢察署90年度偵字第5094、5393號，移送原審併辦
案號：同署91年度偵字第13891 號），提起上訴，判決後，經最
高法院發回更審，本院判決如下：
    主  文
原判決撤銷。
丁○○連續殺人，處有期徒刑拾年貳月，褫奪公權陸年。
    事  實
一、緣丁○○於民國90年3 月7 日16時40分許，在高雄市○○區
    ○○路567 之1 號前，駕駛車牌號碼UT-5210 號自用小客車
    ，倒車時因踩油門過猛不慎撞及路旁蔡謝鸞所經營之麵攤、
    招牌、機車等物，竟未停車察看，即加速駛離現場。於倉皇
    逃逸之際，因心虛緊張，由南向北急駛建興路段時，又於建
    興路434 號及424 號前，接連撞及停放路邊之李美蓉、蘇俊
    銘、張震、朱裕安等人車牌號碼依序為VK-6388 、YP-5169
    、YV-4439 、6M-4055 號汽車（下稱第1 現場），其見事態
    嚴重，為逃避責任，亟思逃離現場，明知高雄市○○區○○
    路段係屬市區道路，人車往來頻繁，若逆向高速行駛極易致
    生人命傷亡，其雖預見此等危險之發生，然為求能迅速脫離
    肇事現場，仍基於縱令撞及他人致人於死亦不違反其本意之
    未必故意之概括犯意，自建興路左轉建工路，闖紅燈後逆向
    行駛，在建工路由西往東之來車道上，以100 公里之車速逆
    向超速行駛，果然行駛至建工路、正興路口，因超速逆向行
    駛而迎面衝撞陳連聲所騎乘後載陳方照梅之車號XQM-212 號
    機車，致陳連聲腦挫傷，頭部外傷當場死亡，陳方照梅送醫
    後，亦因氣胸，顱內出血不治死亡（下稱第2 現場）。詎其
    撞擊陳連聲夫婦後，仍未停車查看救護，猶承前殺人之未必
    故意犯意，繼續加速向前駛入建工路東西向己方車道之內側
    車道逃逸，後行至建工路、建元路口附近（下稱第3 現場）
    ，雖曾一度緊急煞車，造成該路口地面留有21公尺、29公尺
    及29.7公尺之煞車痕，但仍隨即加速行駛，又相繼撞及蔡文
    泉、陳佳民、蔡瑞程、趙守智、吳寶山等人車牌號碼依序為
    XS-7246 、XA-5845 、XZ-4399 、ZJG-912 、ZEC-179 號停
    放路邊之多輛汽機車（此路段所毀損之車輛部分均未據告訴
    ），繼而再連續自後撞及同向及前各自騎乘之PIW-147 號、
    FEE-057 號機車之王志仲、丙○○2 人，王志仲傷重送醫亦
    因顱內出血不治死亡（王志仲機車毀損部分未據告訴），丙
    ○○則受有右脛腓骨骨折，頭部外傷合併腦水腫等傷害（丙
    ○○機車毀損部分，業經撤回告訴）。丁○○之飛車逃逸行
    徑，在其連續撞擊上開汽機車後，因所駕駛之車輛衝上並卡
    在建工路836 號前人行道上，無法行駛，始行終止。
二、案經陳連聲、陳方照梅之子乙○○，王志仲之母甲○○及丙
    ○○告訴暨高雄市政府警察局三民第二分局移送臺灣高雄地
    方法院檢察署檢察官偵查起訴及移送併辦。
    理  由
壹、證據能力方面：
一、按92年1 月14日修正通過之刑事訴訟法於同年9 月1 日施行
    前，已繫屬於各級法院之案件，其以後之訴訟程序，應依修
    正刑事訴訟法終結之。但修正刑事訴訟法施行前已依法定程
    序進行之訴訟程序，其效力不受影響，刑事訴訟法施行法第
    7 條之3 定有明文可資參考。此乃為避免程序之勞費，本諸
    舊程序用舊法，新程序始用新法之一般原則，法院於修正之
    刑事訴訟法施行前，已依法踐行之訴訟程序（包含證據法則
    之適用），其效力不受影響；對於提起上訴之案件，於修正
    刑事訴訟法施行前，原審法院就可得為證據之證據，已依法
    定程序調查者，其效力當然亦不受影響。經查本件關於證人
    黃正文、蔡興南、乙○○、丙○○、甲○○、張漢家、李美
    蓉、陳佳民、張震、蔡文泉、蔡瑞程、朱裕安、蘇溪搵、蔡
    謝鸞、吳和融等人之證言，以及卷附相關之勘驗筆錄、照片
    、鑑定書、調查報告表、和解書、交通事故調查報告表、診
    斷證明書、交通事故處理登記表、酒精濃度檢測表、精神鑑
    定報告書等書證及物證，均係在92年1 月14日修正通過之刑
    事訴訟法施行前，已經原審及本院前審審理中就上開可得為
    證據之證據，依法定程序為調查，依上開說明，其修正刑事
    訴訟法施行前已依法踐行之訴訟程序，其效力當然不受影響
    ，自得採為本件論斷之依據。
二、被告辯護人雖辯稱證人乙○○、丙○○、張漢家、蔡謝鸞、
    吳和融等人之證言並無證據能力云云，但查乙○○、丙○○
    2 人之警詢筆錄，既已經於原審及本院前審審理中就上開證
    據，依法定程序為調查；證人張漢家、蔡謝鸞、吳和融等人
    亦分別於原審審理中具結後證述在卷（見原審卷第2 卷第40
    頁至第51頁），為在審判中之陳述，依法均有證據能力。
貳、實體方面：
一、訊據上訴人即被告丁○○坦承有於右揭案發時間，駕駛上開
    汽車，在建興路，因倒車不慎連續撞及路旁之蔡謝鸞麵攤、
    機車，倉皇逃逸之際在第一現場又撞及李美蓉等人汽車後，
    為逃離肇事現場，在建工路段逆向高速行駛，相繼在前揭第
    2 、3 現場之逃逸路段撞死騎乘機車之被害人陳連聲、陳方
    照梅夫妻及王志仲等事實不諱，惟否認有殺人之不確定故意
    ，辯稱：被告平日慣用手排車，不習慣當日所開之自排車，
    案發當時因倒車過快先撞到路旁之攤位、機車，一時心慌，
    想趕快離開現場，慌亂之下，雙腳同時採下，誤踩油門，又
    衝撞到路邊停放多部汽車，後於建工路逆向行駛撞倒陳連聲
    、陳方照梅夫妻，伊想讓車子停下來，但煞車系統故障，車
    速停不下來，又再衝撞到王志仲、丙○○2 人及路旁多部汽
    機車云云。
二、經查：
（一）被告於90年3 月7 日16時40分許，在高雄市○○區○○路
      567 之1 號前，駕駛車牌號碼UT-5210 號自小客車，於倒
      車時失控不慎撞及路旁蔡謝鸞所經營之麵攤、招牌、機車
      等物，未停車察看，即加速駛離，倉皇逃逸之際，因心虛
      緊張，又接連撞及李美蓉、蘇溪塭、張震、朱裕安等人停
      放路旁之4 部汽車，其見事態嚴重，為逃避肇事責任，旋
      自上開肇事路段往北加速駛往建工路方向逃逸，左轉進入
      建工路（由東向西行駛）後，在建工路闖紅燈逆向行駛於
      來車道上，行至建工路與正興路口，迎面撞倒陳連聲所騎
      乘後載陳方照梅之車號XQM ─212 號機車，繼而再加速向
      前駛入建工路東西向己方車道之內側車道逃逸，後行至建
      工路、建元路口附近，又接連撞及蔡文泉、陳佳民、蔡瑞
      程、趙守智、吳寶山等人停放路旁之多輛汽機車，再撞及
      騎乘機車之王志仲、丙○○2 人後，終於衝上並卡在建工
      路836 號前人行道上，遭撞擊之陳連聲當場死亡，陳方照
      梅、王志仲2 人送醫後亦均不治死亡等情，為被告所坦認
      ，且經各肇事路段之目擊證人蔡謝鸞、吳和融、張漢家3
      人先後於肇事現場、警察局及原審91年10月1 日調查期日
      歷次證述被告在上開建工路、建興路第1 現場倒車撞及攤
      位、汽機車，往建工路方向加速逃逸，在建工路、正興路
      第2 現場逆向高速行駛撞倒騎機車之陳連聲夫妻後，又加
      速前進逃逸，後在建工路、建元路第3 現場又相繼撞及機
      車騎士王志仲、丙○○2 人及路旁多輛汽機車等情節，互
      核大致相符，並有第1 、2 、3 現場交通事故調查報告表
      、被告撞及之汽機車車主李美蓉、蘇俊銘、張震、朱裕安
      、蔡文泉、陳佳民、蔡瑞程、趙守智、吳寶山等人之現場
      談話紀錄表、車禍現場照片附卷可稽。而死者陳連聲、陳
      方照梅、王志仲3 人因前開車禍腦挫傷、頭部外傷、顱內
      出血死亡之事實，復經檢察官督同法醫師前往相驗屬實，
      並有勘驗筆錄、相驗屍體證明書及驗斷書各3 件在卷可按
      。而被害人丙○○因前開車禍受有事實欄所載之傷勢，亦
      有其診斷證明書1 紙在卷足憑。又本件第2 及第3 現場肇
      事責任經送高雄市政府建設局車輛行車事故鑑定委員會鑑
      定結果，亦認：「丁○○：超速行駛及未依規定駛入來連
      道，為肇事原因。陳連聲：無肇事原因。」及「丁○○：
      超速失控，為肇事原因。王志仲、丙○○：均無肇事原因
      。」有該會90年11月15日高市鑑字第9010176 號鑑定意見
      書2 份附於原審卷可稽。被告前開肇事經過事實，至為明
      確。
（二）被告初雖以其不習慣駕駛自排汽車，案發當時雙腳誤踩油
      門及煞車踏板，油門卡死，煞車系統故障，無法控制車速
      而肇事等語置辯。惟查被告係參加高雄市新永駕駛訓練班
      84年第399 期手排車學員，並於84年9 月6 日取得普通小
      客車駕照之事實，有高雄市監理處92年2 月11日高市監一
      字第0920001669號函在卷可證。被告自取得駕照迄本件車
      禍發生時，已有5 年餘之駕車經驗，顯非新手，且一般駕
      駛自排車輛較駕駛手排車容易，此乃公眾通知之事。而手
      排車在操作上，僅比自排車多一離合器控制，位於煞車控
      制之左方，亦即手排車與自排車在操控上之配置並無相異
      之處，僅因手排車需多操作離合器，故僅有開自排車之人
      不習慣手排車，並無開手排車之人不習慣自排車，此為一
      般所皆知，足見被告所辯其不習慣駕駛自排汽車，自無可
      取。況查被告於本院前審審理時供承：案發當天，我從家
      開車自高雄市○鎮區○○街228 巷2 號3 樓住處出發，由
      中山路經建國路天橋，左轉民族路再到建興路，沿途沒有
      發生車禍等語。依卷附由電腦下載之高雄市區道路縮圖觀
      之，由被告住處之前鎮區○○街至初肇事之高雄市之三民
      區○○路567 號之1 ，距離至少5 公里以上，而被告駕車
      所經之中山路、建國路、民族路及建工路，均係車輛繁多
      之道路，被告能從修文街開車至建工路而沿途未發生車禍
      ，足證其具有駕駛能力，並無所謂不習慣駕駛自排汽車問
      題可言。而本案之發生，始於被告倒車不慎撞及蔡謝鸞所
      經營之麵攤、招牌、機車等物，為不願負擔損害賠償責任
      ，乃不下車察看，反加速駛離現場，由於車速過快，復不
      慎於第1 現場連續撞及停放路旁之多輛汽車，因見事態嚴
      重，又恐無力賠償，遭人責難，為逃避責任，乃又加速駛
      離現場，一路上以100 公里之車速疾駛，復罔顧往來車輛
      之安全，闖紅燈侵入來車道逆向行駛，於第2 現場撞倒陳
      連聲之機車後，也不停車處理事故，復肇事逃逸，向前超
      速疾駛，又於第3 現場連續撞倒王志仲、丙○○之機車後
      ，其所駕駛之車輛衝上並卡在建工路836 號前之人行道，
      因無法行駛，始行終止。以致釀成3 人死亡，1 人重傷，
      10多輛汽機車被撞毀之連環車禍。足見本件車禍之發生，
      純係被告肇事後，為逃避責任，避免被人追逐，飛車疾駛
      ，罔顧人命傷亡，刻意所造成。絕非被告不習慣駕駛自排
      汽車，亦非一時誤踩汽車油門，無法控制車速所造成，至
      為明確。又查被告所駕駛之UT-5210 號肇事汽車，經原審
      囑託國立屏東科技大學車輛工程系教授鑑定該車機械系統
      狀況（包括煞車系統、轉向系統、動力系統及加速油門是
      否卡死等），鑑定結果綜合認定該車煞車系統、轉向系統
      ，在撞擊前均能正常運作，加速機構（油門）之運作亦正
      常，並無卡滯現象，有鑑定報告在卷足稽，被告及辯護人
      於原審對此鑑定結果亦無異議，顯然被告所辯汽車加速煞
      車系統故障等詞，應非屬實，本件之肇事原因，已足以排
      除上開汽車機械系統故障原因，洵堪確認。被告雖又稱其
      於情急之下，雙腳同時採油門及煞車而引起失控反應云云
      ，但本件被告所駕駛之汽車既無故障，其如同時採煞車又
      採油門，汽車雖會暫時失控，但因已煞住車輛，絕對不會
      衝出且高速行駛，此為當然之理而為一般所皆知，又豈能
      繼續行駛數百公尺之遠？其所辯顯與常情不符，不足採信
      。
（三）又被告雖辯稱無殺人犯意，然按行為人對一定結果之發生
      ，預見其可能，又以未必發生之意思加以實行終致發生結
      果者，為未必故意（參見韓忠謨先生著刑法原理增訂第9
      版第204 頁）。復查刑法上過失犯之成立，應以不注意於
      可以預知之事實為要件，若對於構成犯罪之事實，已預見
      其能發生，又無確信其不能發生之情形，係故意而非過失
      ，亦有最高法院20年非字第40號判例可資參照。查被告係
      因先在建興路段倒車失控連續撞及蔡謝鸞、李美蓉、蘇俊
      銘、張震、朱裕安等人之麵攤、汽機車，為逃離現場，加
      速往建工路段逃逸途中，闖紅燈、逆向、超速行駛，因而
      先後撞及陳連聲、陳方照梅、王志仲、丙○○等情，已如
      前述，而被告於原審自陳於84年間開始駕車，顯已有多年
      駕駛經驗，對於逆向超速行駛極易撞及他人發生死亡之危
      險，當不可諉為不知，又案發當時已接近下班時間，建工
      路又係市區○道路○路上人車往來亦甚頻繁，顯然被告對
      其在該路段逆向且超速駕駛之行為，可能致生人命傷亡之
      危險，亦有所預見，無庸置疑，詎其為求能迅速離開上開
      建工路、建興路肇事現場，竟不顧其他用路人之生命財產
      安全，選擇以飛車逆向超速駕駛方式逃離，甚至在建工路
      、正興路段撞倒陳連聲、陳方照梅夫妻後，猶未停車，仍
      繼續加速轉入建工路東西向內側車道行駛，乃至建工路、
      建元路口附近，又因超速相繼撞及王志仲、丙○○等人之
      機車及路邊停放之多部汽機車，最後因其車在連續撞擊後
      卡在建工路836 號前人行道上，始行終止飛車逃逸行徑等
      情，已如前述。而被告於偵查中及原審亦自承：當時的車
      速是100 公里等語（見90年度偵字第5094號偵查卷第8 頁
      背面、原審卷第26頁）。顯見被告急欲逃離肇事現場之意
      念甚堅，其有縱使超速失控，而撞及人車發生死亡之結果
      亦再所不惜之未必故意甚明。是被告對陳連聲、陳方照梅
      、王志仲3 人之死亡結果，自應負殺人之未必故意罪責，
      對於傷重之丙○○雖未發生死亡結果，亦應負殺人未遂之
      未必故意罪責，應可認定，所辯無殺人故意云云，自無可
      採。
（四）證人警員黃正文於原審結證：本件車禍第1 、第2 現場圖
      是我劃的，第1 、第2 現場都沒有煞車痕等語（見原審90
      年6 月21日訊問筆錄）。證人即警員蔡興南於原審亦結證
      ：我是劃第3 現場圖，從和春戲院（建興路上）到被告停
      車處（建工路836 號前人行道上）約300 公尺，第3 現場
      ，沒有看到煞車痕，有3 條滑痕，一般應是車子失控，車
      輪沒有轉動所留下之痕跡等語（見原審90年7 月26日訊問
      筆錄）。再依卷附之第3 現場圖觀之，被告於第2 現場（
      建工路與正興路口）撞倒陳連聲機車後，並未停車反加速
      往前逃逸，至第3 現場即建工路與建元路，有3 條長分別
      為21公尺、29公尺及29.7公尺之滑痕，由內側快道呈弧形
      斜向慢車道。而肇事車於慢車道撞上平行停於路旁之XA-5
      846 號小貨車（被撞後車頭朝人行道，車尾朝外側快車道
      ，幾呈直角狀），撞著再撞上XZ-4399 號箱型車（被撞上
      人行道上），隨之再撞上王志仲、丙○○之兩部機車，後
      肇事車衝上建工路836 號人行道上，與道路呈45度，停滯
      於人行道上。而王志仲之機車被撞倒於肇事車左後方近外
      側快車道處，而丙○○之機車被撞後，越過中心線，滑向
      來車道，倒於距王志仲機車約25公尺處。由上觀之，被告
      肇事車速度之快，撞擊力之強，實難想像，其車速應不低
      於其所自稱之100 公里，自無疑義。按道路交通安全規則
      第93條第1 項第1 款規定：「行車速度，在市區道路，時
      速不得超過50公里。」被告從第1 現場至第2 現場已撞擊
      多輛汽機車，其肇事車因撞擊車輛已受損，猶不停車，從
      第2 現場肇事逃逸後，仍超速疾駛，明知超速行駛必會造
      成車輛失控，撞擊路上機車騎士，造成機車騎士之傷亡，
      竟為逃避肇事責任，罔顧人命，以逾100 公里車速超速行
      駛，以致失控，撞及王志仲、丙○○之機車，造成王、黃
      2 人之傷亡結果，其有殺人之未必故意，顯堪認定。
（五）依交通事故現場圖上所示被告駕駛小客車在建工路與建元
      路口所遺留上開3 條滑痕，依國立屏東科技大學之鑑定意
      見，其中結論欄6 認該現場之痕跡係緊急煞車所導致煞車
      痕，應為前輪煞車所遺留，之所以只有前輪煞車痕，係因
      後輪煞車力不足，車輪無法煞住而繼續滾動，才未產生煞
      車痕等語（見原審卷(二)第10頁背面）。固足見被告在該建
      工路與建元路口撞及路旁汽機車及王志仲、丙○○之前，
      曾有煞車之行為無疑。然查依本件之事實觀之，被告雖有
      該煞車行為，但如其確有煞車之決意，應於煞車後其車輛
      即會靜止而不至於再撞到他人（該車前輪既有煞車力，且
      已留下煞車痕，自無不能煞停之理。縱該車有繼續前進，
      亦應持續留下煞車痕，而依現場肇事地點觀之，該處已無
      煞車痕，顯見被告於煞車留下煞車痕後又踩油門繼續行駛
      ，始會以極大之撞擊力撞擊其他之汽機車），而依道路交
      通事故調查報告表所示，被告於煞車後雖留下煞車痕，但
      隨即繼續行駛前進，除於煞車時撞擊陳佳民之車外，仍繼
      續撞擊數公尺外之蔡文泉、陳佳民、蔡瑞程、趙守智、吳
      寶山等人車牌號碼依序為XS-7246 、XA-5845 、XZ-4399
      、ZJG-912 、ZEC-179 號停放路邊之多輛汽機車（此路段
      所毀損之車輛部分均未據告訴），繼而再連續自後撞及同
      向及前各自騎乘之PIW-14 7號、FEE-057 號機車之王志仲
      、丙○○2 人（否則為何於撞擊點均無煞車痕存在？），
      迄所駕駛之車輛衝上並卡在建工路836 號前人行道上，無
      法行駛，始行終止。足見其煞車行為僅係因路旁有多輛汽
      機車，為避免撞擊導致車輛受損或自己受傷而為，其於煞
      車後仍為逃避責任而繼續開車逃離現場，始再撞擊被害人
      王志仲、丙○○2 人甚明，此部分之情形與警員蔡興南之
      證言尚難認有何不符之處。
（六）被告之精神狀態，經本院送鑑定結果，認為：「推斷被告
      於行為當時，其認知功能與智能均無明顯缺失，且無明顯
      精神疾患，但易受焦慮情緒影響決策能力。」，有高雄醫
      學大學附設中和紀念醫院精神鑑定報告書1 份附於本院卷
      內可證（本院95年7 月13日總收文），足證被告於行為當
      時之精神狀態尚屬正常，並無因精神障礙或其他心智缺陷
      ，致不能辨識其行為違法或欠缺依其辨識而行為之能力或
      顯著減輕之情形，自無從依刑法第19條第1 、2 項規定減
      輕其刑。
（七）綜上所述，被告所辯各情，無非卸責之詞，不足採信。本
      件事證明確，被告之犯行，堪以認定。被告罪證已很明確
      ，被告辯護人聲請傳訊國立屏東科技大學鑑定人員到院說
      明，因該UT-5210 號自小客車鑑定報告書之鑑定內容已甚
      為詳細，自無再行傳訊之必要，至該鑑定報告書所稱煞車
      痕為3 公尺部份（鑑定報告第14頁第3 行）應為約30公尺
      之誤，顯係筆誤，但不影響本院就本案之綜合判斷，附此
      敘明。
三、核被告駕車撞擊陳連聲、陳方照梅、王志仲死亡之行為，均
    係犯刑法第271 條第1 項之殺人罪；又以不確定之殺人故意
    駕車撞傷丙○○未造成死亡結果之行為，係犯刑法第271 條
    第2 項、第1 項之殺人未遂罪。公訴人認被告對於駕車撞擊
    丙○○成傷之行為，係犯刑法第278 條第1 項之重傷害罪，
    起訴法條尚有未洽，應予變更。又被告於第2 現場造成陳連
    聲，陳方照梅2 人死亡，係一行為同時觸犯二罪名，應依想
    像競合犯之規定，從一重之殺人罪處斷。另被告於第3 現場
    造成王志仲死亡、丙○○未死亡之結果，因係在一瞬間所造
    成，密切接近同時地實行，其獨立性極為薄弱，在刑法評價
    上應認為係一個行為。是被告就第3 現場所為，亦係一行為
    同時觸犯數罪名，應依想像競合犯之規定，從一重之殺人既
    遂罪處斷。又被告先後2 次殺人犯行，其時間緊接，手法相
    同，所犯又係同一罪名之罪，顯係基於概括之犯意反覆為之
    ，應依連續犯之規定論以一罪，並加重其刑。惟殺人罪法定
    本刑為死刑及無期徒刑部分，依刑法第64條第1 項、第65條
    第1 項規定死刑及無期徒刑，不得加重，茲僅就有期徒刑部
    分予以加重。按被告行為後，刑法第56條關於連續犯之規定
    ，業於94年2 月2 日修正公布刪除，並於95年7 月1 日施行
    ，則被告之犯行，因行為後新法業已刪除連續犯之規定，此
    刪除雖非犯罪構成要件之變更，但顯已影響行為人刑罰之法
    律效果，自屬法律有變更。比較新、舊法律結果，以舊法較
    有利於被告，依刑法第2 條第1 項前段規定，仍應適用較有
    利於被告之行為時法律即舊法論以連續犯。
四、原審予以被告論科，固非無見，惟查(一)被告先後駕車撞死陳
    連聲、陳方照梅、王志仲3 人及撞傷丙○○未發生死亡結果
    之行為，係分別犯殺人罪及殺人未遂罪，並應連續犯之規定
    ，論以連續殺人一罪。理由已詳如上述，原判決認被告僅成
    立單一殺人罪，未依連續犯論科，自有未洽。(二)又被告對於
    丙○○部分之行為，應成立殺人未遂罪，已如前述，而原判
    決竟認被告此部分僅成立普通傷害罪，而告訴人丙○○於原
    審審理時撤回此部分告訴，本應為被告此部分不受理判決，
    惟公訴人認被告此部分與前開論罪科刑部分，有想像競合犯
    之裁判上一罪關係，故不另為被告此部分不受理之諭知，亦
    有未合。(三)刑法第185 條之4 之駕駛動力交通工具肇事致人
    死傷而逃逸罪，固不以行為人對於事故之發生應負過失責任
    為必要，但仍以行為人對於事故之發生非出於故意為前提。
    倘蓄意運用車輛以為殺人或傷害人之犯罪工具，即應成立殺
    人或傷害罪，而無該條所謂「駕駛動力交通工具肇事」可言
    。此觀其立法理由，係為「維護交通安全，加強救護，減少
    被害人之死傷，促使駕駛人於肇事後，能對被害人即時救護
    ，特增設本條，關於肇事致人死傷而逃逸之處罰規定」自明
    ，故其適用上，應限於車禍肇事之交通案件，亦即惟有以行
    為人非因故意，駕駛動力交通工具肇事，並於肇事後，對於
    被害人不施加救護而逃逸，始克成立，如係故意以汽車作為
    犯罪之工具，立法者本無對於行為人於故意犯罪後，仍留在
    現場對於被害人為即時救護之期待，縱行為人嗣後駕車逃離
    現場，亦僅能論以該故意犯罪之罪責，尚難以侵害社會法益
    之公共危險罪相繩。原判決事實認定上訴人係基於縱令撞及
    他人致死亦不違反其本意之殺人未必故意，先後在上開二路
    口迎面撞上陳連聲、陳方照梅夫婦所乘機車及連續由後追撞
    騎乘機車之王志仲、丙○○2 人，致陳連聲夫婦與王志仲死
    亡，丙○○受傷等情。理由內就上訴人上開行為既認應成立
    殺人罪，復認上訴人以殺人之未必故意撞及陳連聲夫婦後，
    未停車察看施以救護而逃逸，另牽連犯刑法第185 條之4 之
    肇事致人死傷而逃逸罪，揆諸上開說明，亦有不當。被告上
    訴意旨，或否認殺人犯罪，或指摘原判決量刑過重不當，均
    無足取。公訴人上訴意旨，以原審量刑過輕，指摘原判決不
    當，亦無理由，但原判決既有上開可議之處，自應由本院將
    原判決撤銷改判。爰審酌被告為逃避責任駕車逃逸，逆向超
    速行駛，造成連環車禍，釀成3 條人命死亡，撞毀多輛汽車
    ，犯罪情節非輕，本應從重量刑，惟念其犯罪後已與被害人
    家屬，被害人丙○○，車輛受損被害人朱裕安、蘇俊銘、張
    震等人成立民事和解，並賠償損害，有和解書影本在卷可稽
    。且其前亦無犯罪前科，素行良好，有臺灣高等法院被告全
    國前案紀錄表在卷可按等一切情狀，量處如主文第2 項所示
    之刑，並依其犯罪之性質，認有褫奪公權之必要，併宣告褫
    奪公權6 年。
五、被告毀損告訴人丙○○所有機車涉犯刑法第354 條毀損罪部
    分，業據告訴人於原審審理時撤回其告訴，本應為不受理判
    決，惟公訴人認被告此部分與前開論罪科刑部分，具有想像
    競合犯之裁判上一罪關係，故不另為被告此部分不受理諭知
    ，併此明。
據上論斷，應依刑事訴訟法第369 條第1 項前段、第364 條、第
299 條第1 項前段、第300 條、刑法第2 條第1 項前段、第271
條第1 項、第55條、第37條第2 項，修正前刑法第56條，判決如
主文。
本案經檢察官張金塗到庭執行職務。
中    華    民    國    95    年    9     月    7     日
            刑事第五庭  審判長法  官  曾永宗
                              法  官  陳  箐
                              法  官  任森銓
以上正本證明與原本無異。
如不服本判決應於收受本判決後10日內向本院提出上訴書狀，其
未敘述上訴理由者，並得於提起上訴後10日內向本院補提理由書
狀（均須按他造當事人之人數附繕本）「切勿逕送上級法院」。
中    華    民    國    95    年    9     月    7     日
                              書記官  蘇恒仁
附錄本判決論罪科刑法條：
刑法第271 條
殺人者，處死刑、無期徒刑或10 年以上有期徒刑。
前項之未遂犯罰之。
預備犯第1 項之罪者，處2 年以下有期徒刑。


司法院資訊處製作；財團法人民間司法改革基金會備份。
